【裁判字號】    98,訴,457
【裁判日期】    980129
【裁判案由】    拆屋還地等
【裁判全文】
臺灣嘉義地方法院民事判決               98年度訴字第457號
原      告  丙○○
訴訟代理人  劉榮治律師
被      告  乙○○○
共 同訴 訟
代  理  人  蔡碧仲律師
            陳振榮律師
上列當事人間拆屋還地等事件，本院於民國99年1月18日言詞辯
論終結，判決如下：
    主  文
被告應將坐落嘉義縣東石鄉○○段鰲鼓小段第五四七地號土地上
如附圖所示A部分面積一六二平方公尺之房屋及外圍虛線所示之
圍牆拆除，並將A部分土地及圍牆以內之B部分土地，合計面積五
二三平方公尺，返還原告及其他全體共有人。
原告其餘之訴駁回。
訴訟費用由被告負擔。
本判決勝訴部分於原告以新臺幣貳佰萬元供擔保後，得假執行。
原告其餘假執行之聲請駁回。
    事實及理由
壹、程序部分：
一、按不變更訴訟標的，而補充或更正事實上或法律上之陳述者
    ，非為訴之變更或追加，民事訴訟法第256條定有明文。本
    件原告起訴原請求判決：「一、被告應將坐落嘉義縣東石鄉
    ○○段鰲鼓小段第547地號土地上之地上物拆除，將土地交
    還原告及其他所有人」，嗣以書狀更正聲明為：「一、被告
    應將坐落嘉義縣東石鄉○○段鰲鼓小段第547地號土地上如
    朴子地政事務所複丈成果圖所示A部分面積0.0162公頃之房
    屋及B部分面積0.0361公頃之圍牆拆除，將土地面積共0.052
    3公頃交還原告及其他共有人。」，係更正事實上之陳述，
    非為訴之變更或追加。
二、原告於判決確定前，得撤回訴之全部或一部。但被告已為本
    案之言詞辯論者，應得其同意，民事訴訟法第262條定有明
    文。本件起訴之原告本有訴外人丁○○，其於民國98年11月
    2日言詞辯論期日撤回其起訴部分，被告亦於同年12月30日
    表示同意。嗣後原告於99年1月18日言詞辯論期日表示撤回
    對訴外人戊○○、己○○、庚○○部分之訴，亦經被告同意
    。被告於98年9月7日提起反訴，復於98年9月29日撤回，並
    經原告同意。核與法均無不合，應予准許。
三、次按訴狀送達後，原告不得將原訴變更或追加他訴。但擴張
    或減縮應受判決事項之聲明者，不在此限。民事訴訟法第25
    5條第1項第3款定有明文。原告起訴原請求判決：「二、被
    告應給付原告及其他共有人新臺幣（下同）55萬1,443元及
    自起訴狀繕本送達之翌日起至清償日止按年息百分之五計算
    之利息。」，嗣以書狀減縮聲明為：「二、被告應給付原告
    及其他共有人9萬8,320元及自起訴狀繕本送達之翌日起至清
    償日止按年息百分之五計算之利息。」。查原告所為聲明之
    減縮，經核與法尚無不合，應予准許。
貳、實體部分：
一、原告起訴主張：
  (一)查坐落嘉義縣東石鄉○○段鰲鼓小段第547地號之土地（下
    稱系爭土地），建、面積2,611平方公尺，原告應有部分二
    五分之二，被告乙○○○二五分之四、戊○○二五分之二、
    其餘共有人李乙一四０分之二八、甲○八四０分之一一二、
    蔡火八四０分之一一二、蔡盛埤八四０分之一一二、蔡丁財
    二五分之二等8人共有，迄未分割，仍依持分維持共有中，
    有土地登記謄本可稽。
  (二)系爭土地並無口頭或書面協議分管：
  1.系爭土地並無書面協議分管契約，為被告所不爭執。
  2.查系爭土地兩造之持分係兩造之先祖父訴外人蔡恆所遺留之
    祖產，蔡恆遺有3子，長子蔡丁放（原告之父）、次子蔡丁
    財（訴外人丁○○之父）、三子蔡丁獻（被告之父），三房
    繼承取得持分，與其他共有人李乙、甲○、蔡火、蔡盛埤等
    人共有，兩造繼承土地，雖有持分所有權共有土地，但從未
    約定如何分管，原告自幼16歲即遷離家鄉至高雄，蔡丁財已
    死亡，其子丁○○自民國84年即遠離家鄉至花蓮定居，均鮮
    少返鄉，被告利用原告不在即不知情之下，在系爭土地空地
    上建蓋房屋，經發覺被告已建蓋完成，原告事前並未告知，
    且從未有口頭協議分管。
  3.按共有物分管契約，固不以共有人明示之意思表示為限，共
    有人默示之意思表示，亦包含在內。惟所謂默示之意思表示
    ，係指依共有人之舉動或其他情事，足以間接推知其效果意
    思者而言。若單純之沉默，則除有特別情事，依社會觀念可
    認為一定意思表示者外，不得謂為默示之意思表示（最高法
    院29年上字第762號判例參照）：
  查本件被告於91年建屋時，原告早於76年間已遠離家鄉遷居
    高雄，有戶籍謄本可證，並不知被告建屋，何來默示之意思
    表示。
  原告自被告建屋至完成既不在場亦不知情，是於被告建屋完
    成多年後返鄉始知情，並無任何舉動或其他情事足以間接推
    知其有承諾之效果意思。
  按分管協議姑不論其為明示或默示意思表示，仍需全體共有
    人之同意，經查系爭土地上有其他共有人李乙、甲○、蔡火
    、蔡盛埤、蔡丁財等人，或有早已死亡，繼承人子孫散落各
    地，知否被告在系爭土地建蓋房屋，已有疑義，尤其早已亡
    故者，又有何事實能證明表意人之舉動或其他情事，足以間
    接推知其有承諾之效果意思？顯見被告之抗辯不成立。縱如
    有相鄰部分共有人知情未表示意見，充其量僅為單純之沉默
    而非默認，亦非全體共有人之同意。
  (三)被告占用系爭土地面積523平方公尺，土地申報地價每平方
    公尺376元，總價19萬6,648元（523×376＝196,648）。按
    城市地方房屋之租金，以不超過土地及其建築物申報總價額
    年息百分之十為限，土地法第97條第1項亦有明文，復又為
    同法第105條之規定準用於租用基地建築房屋，被告占用土
    地價值19萬6,648元，按年息百分之十計算共1萬9,664元，
    請求相當於租金之不當得利，5年共9萬8,320元（19,664×5
    ＝98,320）。
  (四)因之聲明：1.被告應將坐落嘉義縣東石鄉○○段鰲鼓小段第
    547地號土地上如朴子地政事務所複丈成果圖所示A部分面積
    0.0162公頃之房屋及B部分面積0.0361公頃之圍牆拆除，將
    土地面積共0.0523公頃交還原告及其他共有人。2.被告應給
    付原告及其他共有人9萬8,320元及自起訴狀繕本送達之翌日
    起至清償日止按年息百分之五計算之利息。3.原告願供擔保
    請准予宣告假執行。
二、被告則以下列言詞置辯，並聲明：原告之訴駁回。
  (一)按各共有人按其應有部分，對於共有物之全部雖有使用收益
    之權。惟未經共有人協議分管之共有物，共有人對共有物之
    特定部分占有收益，仍須徵得他共有人全體之同意（最高法
    院81年度台上字第1818號判例參照）。故共有人於共有土地
    上興建地上物，若無原分管契約，則應徵得其他共有人全體
    之同意。惟按所謂之共有人同意，不以訂立書面為要件，亦
    不以共有人明示之意思表示為限，共有人默示之意思表示，
    亦包括在內。惟所謂默示之意思表示，係指依共有人之舉動
    或其他情事，足以間接推知其效果意思者而言（最高法院83
    年度台上字第1282號、83年度台上字第1377號、87年度台上
    字第1359號判決意旨揭櫫在案）。
  (二)查系爭土地為兩造與訴外人等共有，系爭土地上之共有人歷
    年來各按其應有部分之面積，管理使用土地之特定部分。早
    年訴外人蔡恆即占有系爭土地之西側土地，並於西側土地北
    邊蓋建祖厝，嗣其往生後該西側土地由原告及其父繼續使用
    祖厝；被告乙○○○公公訴外人蔡丁獻、配偶蔡長秋則占用
    西側土地南邊土地。至於系爭土地之東側土地，除留有聯外
    之道路外，土地上尚有訴外人甲○、蔡火、蔡盛埤所興建之
    三合院（建物本身及門前廣場占用面積約300坪，相當於3人
    所持有之面積），而其餘空地由訴外人李乙分管。系爭土地
    被告乙○○○、訴外人戊○○之持分分別為二五之四、二五
    之二，依持分可分得土地之面積為189坪（約0.0627公頃）
    ，被告於91年間得其他共有人允許，在系爭土地上所分管之
    特定範圍土地上興建房屋及圍牆，所占用之面未逾應有部分
    所得分配之面積（依朴子地政事務所土地複丈成果圖，被告
    乙○○○之房屋、圍牆及空地之占用面積為0.0523公頃），
    又系爭建物及圍牆自施工開始至完工止，費時約兩年。
  (三)本件原告主張原告舉家遷徙高雄不知情之情形下，並未取得
    共有人之同意，於91年強行擅自違法建造房屋及圍牆等地上
    物云云。惟查，被告於系爭土地上建造之房屋及圍牆，自施
    工起自完工日止，共耗時兩年，原告當時仍居住於村內，與
    其母訴外人蔡黃鴛鴦住在門牌號碼為嘉義縣東石鄉鰲鼓村鰲
    鼓55之6號之建物內，原告既家住附近，自然知悉房屋、圍
    牆之興建情形及坐落位置，原告目睹該房屋及圍牆之興建直
    至完工，則原告當時未曾為反對之意思，對於被告搭建地上
    物而使用收益系爭土地，未曾干涉或表示異議，此情形已持
    續數年，足證原告就系爭土地有分管之同意。
  (四)再者，訴外人蔡恆所建之祖厝本位於系爭土地之特定位置上
    ，該祖厝早年即供原告使用，訴外人蔡恆往生後，該祖厝即
    供原告及原告之父訴外人蔡丁放使用（後來祖厝廢棄，原告
    之母親才購置門牌號碼嘉義縣東石鄉鰲鼓村鰲鼓55 之6號之
    建物繼續居住使用，直至93年8月才將該建物賣給訴外人黃
    琬淑），若共有人間無分管之協議，則原告先前所居住之祖
    厝將屬無權占有，為何其他共有人皆無異議？又為何訴外人
    甲○、蔡火、蔡盛埤等人可在系爭土地東南側蓋建與持有面
    積相當之三合院？實則，依台灣早期以來之社會現象，原先
    大面積之祖產土地，經數代繼承人陸續繼承，土地所有權狀
    態形成多數後代共同持分，而土地使用管理狀態多係後代子
    孫沿習先人之使用狀況（即依循先人之分管協議）而來，縱
    共有人間未簽立書面之分管契約，亦無礙分管協議之成立。
  (五)又系爭土地位處東石鄉小漁村，漁村四周均為漁塭或濱海之
    地，村內外並無學校或便利商店，顯見系爭土地並非位於繁
    華地段，參以系爭土地申報地價僅每平方公尺376元，原告
    以該地公告土地現值總價額年息百分之八計算系爭土地之租
    金，顯不適當。
三、下列事項為兩造所不爭執，應堪認定：（本院增加若干文字
    敘述）
  (一)系爭土地為原告、被告乙○○○及訴外人戊○○、李乙、甲○、蔡火、蔡丁財、蔡盛埤共有。
  (二)被告乙○○○於91年間在系爭土地上興建如附圖A所示之房
    屋、B所示之圍牆及空地，而為原始起造人。
  (三)系爭土地共有人並未訂立書面分管契約。
四、爭執事項：（本院增加(二)事項）
  (一)被告搭蓋附圖A所示之房屋、B所示之圍牆及空地，是否有權
    占有。
  (二)被告搭蓋附圖A所示之房屋、B所示之圍牆及空地，占有系爭
    土地之特定部分，是否應支付相當於租金之不當得利。
五、本院之判斷：
  (一)被告搭蓋附圖A所示之房屋、B所示之圍牆及空地，是否有權
    占有。
  1.按當事人主張有利於己之事實者，就其事實有舉證之責任，
    民事訴訟法第277條前段定有明文。又以無權占有為原因，
    請求返還土地者，占有人對土地所有權存在之事實無爭執，
    而僅以非無權占有為抗辯者，土地所有權人對其土地被無權
    占有之事實無舉證責任，占有人應就其取得占有係有正當權
    源之事實證明之（最高法院85年度台上字第1120號判決意旨
    參照）。本件被告不爭執系爭土地為兩造及其他訴外人所共
    有，惟抗辯系爭土地上有分管契約，其係基於分管契約占有
    房屋坐落之基地，故本件自應由被告就共有人間有分管契約
    之有權占有之事實負舉證責任。
  2.被告舉證人甲○為證，甲○到庭證稱：「（問：建蓋房屋時
    有無約定？）答：在上一代時就已經講好建蓋的位置，好像
    有測量，後來就沒有測量了。（問：測量有無證明？）答：
    沒有辦法，那是我父親說的，我還小不清楚。（問：當時分
    配位置，如何談的？）答：我阿公的時代就已經分配好了，
    我是聽父親說的。（問：乙○○○現在所蓋的房子的位置，
    是否以舊房子的位置拆掉重蓋？）答：是的，但他們蓋的比
    較前面一點。（問：乙○○○所住的舊房子的位置，是你阿
    公所分配給她的還是自己蓋的？）答：是我阿公分的，她的
    公公是家中老大，所以分比較大的地方。」等語，而原告、
    被告分別為甲○之姪子、姪媳，衡情甲○應無偏袒任何一方
    之必要，故其證詞應可採信。基上，被告房屋所占土地位置
    應係甲○之祖父所指定無訛。
  3.按所謂分管契約係指共有人間約定各自分別占有共有物之特
    定部分而為管理之契約，此種契約必為共有人全體所訂立。
    本件系爭房屋所占土地位置係甲○之祖父所指定，已如上述
    ，自非兩造先人協議之結果。被告固然抗辯：被告於系爭土
    地上建造之房屋及圍牆，自施工起自完工日止，共耗時兩年
    ，原告當時仍居住於村內，自然知悉房屋、圍牆之興建情形
    及坐落位置，原告目睹該房屋及圍牆之興建直至完工，則原
    告當時未曾為反對之意思，對於被告搭建地上物而使用收益
    系爭土地，未曾干涉或表示異議，此情形已持續數年，足證
    原告就系爭土地有分管之同意云云，原告否認之，並主張早
    於76年已遠離家鄉遷居高雄，並提出戶籍謄本1份為證，而
    查戶籍謄本「動態記事」載明：「原住原本籍高市○○區○○里○鄰○○路桂林巷262弄16號民國76年8月28日遷入。原
    住前鎮里19鄰前鎮二巷58號民國77年12月9日住變。」等語
    ，復載明原告於95年5月3日遷入高雄市○鎮區鎮○里○○鄰鎮
    ○街126巷23號，足見76年之後，原告確實遷居高雄無訛。
    對此，被告辯稱：興建時原告與母親蔡黃鴛鴦住在門牌號碼
    為嘉義縣東石鄉鰲鼓村鰲鼓55之6號之建物內，直至93年才
    賣屋予黃琬淑云云，並提出上開建物及坐落之土地謄本、異
    動索引為證，然蔡黃鴛鴦縱使有將上開建物、坐落之土地出
    賣與黃琬淑之情事，亦不能證明原告有住在上開建物內，況
    且，上開建物係坐落東石鄉○○段396之81號土地，並非本
    件系爭土地，原告縱使有居住上開房屋之情事，亦不能推認
    原告有容許被告使用系爭土地特定範圍之效果意思。故被告
    抗辯系爭土地上有分管契約，其係基於分管契約占有房屋坐
    落之基地乙節尚難憑採。
  4.按所有人對於無權占有或侵奪其所有物者，得請求返還之。
    各共有人對於第三人，得就共有物之全部，為本於所有權之
    請求，但回復共有物之請求，僅得為共有人全體之利益為之
    ，民法第767條前段、第821條分別定有明文。次按各共有人
    按其應有部分，對於共有物之全部雖有使用收益之權，惟共
    有人對共有物之特定部分使用收益，仍須徵得他共有人全體
    之同意，非謂共有人得對共有物之全部或任何一部有自由使
    用收益之權利。如共有人不顧他共有人之利益，而就共有物
    之全部或一部任意使用收益，即屬侵害他共有人之權利（最
    高法院62年度臺上字第1803號判例參照）。如共有人未經他
    共有人同意而就共有物之全部或一部任意占用收益，他共有
    人自得本於所有權請求除去其妨害或請求向全體共有人返還
    占用部分。本件被告未得原告及其他全體共有人之同意，在
    共有土地上興建房屋、圍牆，則原告請求被告拆除A部分之
    房屋、B部分之圍牆及空地，並將占用之土地返還原告及其
    他共有人，自屬有據。
  (二)被告搭蓋附圖A所示之房屋、B所示之圍牆及空地，占有系爭
    土地之特定部分，是否應支付相當於租金之不當得利。
    按民法第818條所定各共有人按其應有部分，對於共有物之
    全部有使用收益權，係指各共有人得就共有物全部，於無害
    他共有人之權利限度內，可按其應有部分行使用益權而言。
    故共有人如逾越其應有部分之範圍使用收益時，即係超越其
    權利範圍而為使用收益，其所受超過利益，要難謂非不當得
    利。最高法院著有89年度台上字第1968號判決可參。故倘共
    有人未逾越其應有部分之範圍使用收益時，即難指為不當得
    利。本件系爭房屋起造人為被告，目前居住使用者為被告、
    庚○○與戊○○乙情，為兩造不爭執，則戊○○應有將應有
    部分出借予被告之意思，故被告得使用之土地範圍應為被告
    與戊○○2人應有部分之加總，而被告應有部分為二五分之
    四，戊○○應有部分為二五分之二，此有土地登記謄本在卷
    可憑，總計應有部分為二五分之六，換算面積為627平方公
    尺（計算式：2611×6/25＝627），系爭房屋占地523平方公
    尺，業經朴子地政事務所到場測量屬實，並製有土地複丈成
    果圖可參，尚在被告得使用土地之範圍內，揆諸上揭說明，
    被告即無不當得利可言。
六、綜上所述，原告依物上請求權之法律關係，請求被告將系爭
    土地上如附圖A所示之房屋，面積0.0162公頃，及外圍虛線
    所示之圍牆拆除，並將A及圍牆以內B部分之土地，合計面積
    0.0523公頃，返還原告及其他全體共有人，為有理由，應予
    准許。至原告請求被告應給付原告及其他共有人9萬8,320元
    及自起訴狀繕本送達之翌日起至清償日止按年息百分之五計
    算之利息，則屬無據，應予駁回。
七、又本件原告請求返還系爭不動產之部分為全部勝訴判決，故
    其附帶請求不當得利雖敗訴，惟其附帶請求之部分，依民事
    訴訟法第77條之2第2項規定既不算入訴訟標的價額內，是本
    件訴訟費用之負擔，即由返還系爭不動產部分敗訴之被告負
    擔，附此敘明。
八、本件原告勝訴部分，原告陳明願供擔保，聲請宣告假執行，
    經核無不合，爰酌定相當之擔保，准許之。至原告敗訴部分
    ，其訴既經駁回，其假執行之聲請亦失所依附，應併予駁回
    。
九、本件事證已臻明確，兩造其餘主張陳述及所提之證據，經本
    院審酌後，核於本件判決之結果均無影響，自毋庸一一論列
    ，附此敘明。
十、據上論結，原告之訴為一部有理由，一部無理由，依民事訴
    訟法第79條、第390條第2項，判決如主文。
中    華    民    國    98    年    1     月    29    日
                  民事第一庭法  官  張鶴齡
以上正本係照原本作成
如對本判決上訴須於判決送達後20日內向本院提出上訴狀
中    華    民    國    98    年    1     月    29    日
                            書記官  王博昭

司法院資訊處製作；財團法人民間司法改革基金會備份。
